ACORDAO-COMPLETO-2354614

ACÓRDÃO 2866/2019 ATA 46/2019 - PLENÁRIO

VISTOS, relatados e discutidos estes autos de Relatório de Auditoria, que teve por objetivo a fiscalização dos seguros garantias, contratados para assegurar o resultado da apuração de eventual dano ao erário que está sendo tratado no processo de Tomada de Contas Especial (TC Processo 008.523/2012-6) ;
ACORDAM os Ministros do Tribunal de Contas da União, reunidos em Sessão Plenária, ante as razões expostas pelo Relator, em:
9.1. considerar que a Metrofor possui controle das garantias que visam assegurar a efetividade do Acórdão 2450/2009-TCU-Plenário, até o período abrangido por este processo;
9.2. encaminhar cópia desta deliberação à Companhia Cearense de Transportes Metropolitanos (Metrofor) e à Companhia Brasileira de Trens Urbanos (CBTU) ;
9.3. encerrar o processo nos termos do art. 169, inciso V, do Regimento Interno do TCU, apensando-o ao TC Processo 008.523/2012-6.

Auditoria que teve por objetivo a fiscalização de seguros garantias contratados para assegurar o resultado da apuração de eventual dano ao erário que está sendo tratado em processo de tomada de contas especial.

Companhia Cearense de Transportes Metropolitanos (Metrofor) e Companhia Brasileira de Trens Urbanos (CBTU).

3. Interessado: Congresso Nacional.

13.1. Ministros presentes: José Mucio Monteiro (Presidente), Walton Alencar Rodrigues, Benjamin Zymler, Augusto Nardes (Relator), Aroldo Cedraz, Raimundo Carreiro e Vital do Rêgo.
13.2. Ministro-Substituto convocado: Augusto Sherman Cavalcanti.
13.3. Ministros-Substitutos presentes: Marcos Bemquerer Costa e André Luís de Carvalho.

AUGUSTO NARDES

Adoto como relatório, instrução final aprovada no âmbito da Secretaria de Fiscalização de Infraestrutura Portuária e Ferroviária (SeinfraPortoFerrovia) , reproduzida a seguir com os ajustes de forma que julgo necessários (peças 16 a 18) :
"INTRODUÇÃO
1. Trata-se de instrução de análise complementar ao Relatório de Fiscalização 151/2016, que teve por objetivo a fiscalização dos seguros garantia contratados para assegurar o resultado da apuração de eventual dano ao erário (IG-C) que está sendo tratado no processo de Tomada de Contas Especial (TC Processo 008.523/2012-6) .
HISTÓRICO
2. No âmbito do Fiscobras/2006 (TC Processo 008.122/2006-9) foi realizada auditoria na Companhia Cearense de Transportes Metropolitanos (Metrofor) com objeto de verificar a execução das obras de implantação do Trecho Sul (Vila das Flores - João Felipe) do Sistema de Trens Urbanos de Fortaleza/CE (TC Processo 008.122/2006-9) . O item 9.1.1 do Acórdão 3070/2008-TCU-Plenário, Relator Aroldo Cedraz, determinou a retenção cautelar do valor de R$ 65 milhões (novembro/1997) referente ao superfaturamento apontado no Contrato 014/Metrofor/98, celebrado com as empresas Construtora Queiroz Galvão S.A. e Construções e Comércio Camargo Corrêa S.A. O Acórdão 2450/2009-TCU-Plenário, também da relatoria do Min. Aroldo Cedraz, permitiu a substituição das retenções por seguro garantia, que deveria permanecer vigente até decisão de mérito.
3. Em 2015, por meio do TC Processo 009.611/2015-0, foi realizada a fiscalização 141/2015 para verificar a conformidade dos seguros garantia apresentados pelas empresas. Constatou-se que as garantias prestadas pelas construtoras eram insuficientes porque resguardavam menos de 40% do potencial prejuízo a ser apurado no âmbito da TCE. Também foi escolhida como entidade segurada a Metrofor em vez da Companhia Brasileira de Trens Urbanos (CBTU) , empresa pública federal. Além disso, verificou-se a existência de cláusulas excessivas quanto às condições para caracterização do sinistro, dispositivos que dificultavam ainda mais ou até mesmo inviabilizam o ressarcimento da União quanto aos valores discutidos em tomada de contas especial. 
4. Essa fiscalização utilizou como parâmetro de atualização de garantias o Índice Nacional de Custos da Construção Civil (INCC) para atualização dos valores até maio de 2012. A partir dessa data até março de 2015 a equipe utilizou a taxa Selic para atualização dos valores, que é a sistemática de atualização de débitos adotada no âmbito do Tribunal. A seguir, foi ainda utilizado o critério estabelecido no Acórdão 720/2012-TCU-Plenário, Relator Ministro Aroldo Cedraz, para incluir nessa verificação um acréscimo de 30%, com o objetivo de suportar os juros de mora incidentes sobre as dívidas para com a fazenda pública.
5. Em decorrência dessa fiscalização foi exarado o Acórdão 2258/2015-TCU-Plenário decidindo, inicialmente, o seguinte:
9.1. apensar o presente processo ao TC Processo 008.523/2012-6, nos termos do artigo 2º, inciso I, da Resolução/TCU 259/2014, em razão dos feitos apresentarem relação de dependência e conexão de objeto; 
9.2. determinar à Secretaria de Infraestrutura Portuária, Hídrica e Ferroviária - SeinfraHidroferrovia que apure, no âmbito do TC Processo 008.523/2012-6, a responsabilidade dos agentes pelo descumprimento da deliberação do TCU que determinou a retenção de pagamentos em decorrência dos indícios de irregularidades constatados nas obras de implantação do Trecho Sul (Vila das Flores-João Felipe) do Sistema de Trens Urbanos de Fortaleza - CE (Acórdão 3070/2008-TCU-Plenário) ;
6. Após essa decisão foi interposto recurso de reexame pela Metrofor (TC Processo 009.611/2015-0, peça 36) , contestando os parâmetros utilizados na fiscalização 141/2015 para se obter o valor atualizado que deveria estar segurado. 
7. A empresa trouxe como argumento referência ao Acórdão 1934/2015-TCU-Plenário, de relatoria do Min. Augusto Nardes, apontando que, em seu voto, ele não concordou com falha sobre a validade e sistemática de atualização monetária apontada pela equipe técnica (peça 608, TC Processo 008.122/2006-9) , e concluiu que nesses pontos as apólices de seguro garantia mantém os exatos termos dos requisitos determinados no item 9.1.3 do Acórdão 3070/2008-TCU-Plenário. Por fim, ainda explica que a CBTU não figura em polo passivo da contratação e, que, portanto, as apólices se encontram corretamente expedidas em nome do Metrofor, que é o contratante.
8. As empresas Construtora Queiroz Galvão S.A. e Construções e Comércio Camargo Corrêa S.A. também impetraram pedido de reexame (TC Processo 009.611/2015-0, peça 49) com argumento de que os Acórdão 3070/2008-TCU-Plenário e 2.450/2009-TCU-Plenário, ambos de relatoria do Ministro Aroldo Cedraz, aplicados no caso concreto, foram cumpridos, sendo que a mudança de jurisprudência do Tribunal posterior a esse acordão não deveria afetar esse caso.
9. Contudo, por não haver no âmbito do Acórdão 2258/2015-TCU-Plenário qualquer sanção ou determinação aos recorrentes e eventual punição dos responsáveis mencionados no item 9.2 do acórdão mencionado, decidiu-se pelo não conhecimento dos recursos, por ausência de legitimidade e de interesse recursal (Acórdão 324/2016-TCU-Plenário, Relator Ministro Walton Alencar Rodrigues) .
10. Conquanto os pedidos de reexame impetrados não tenham sido conhecidos, o Exmo. Relator reexaminou a matéria de ofício e dispôs, em seu voto (peça 38, TC Processo 009.611/2015-0) , após análise de embargos declaratórios opostos pelas empresas (peça 35, TC Processo 009.611/2015-0) , que a conclusão por descumprimento de determinação do Tribunal deveria se dar à luz dos requisitos estabelecidos no item 9.1.3 do Acórdão 3070/2008-TCU-Plenário e ratificados no item 9.5.2 do Acórdão 2450/2009-TCU-Plenário, devendo levar em conta os resultados dos estudos desenvolvidos pelo grupo de trabalho constituído pela Portaria Segecex 21, de 27/8/2012.
11. Assim, decorrente dessa revisão, decidiu-se no Acórdão 3314/2015-TCU-Plenário, de relatoria do Exmo. Min. Augusto Nardes, pela alteração de ofício do Acórdão 2258/2015-TCU-Plenário, que ficou conforme transcrito a seguir:
9.2. alterar, de ofício, o subitem 9.2 do Acórdão 2258/2015-TCU-Plenário, para que passe a ter a seguinte redação: 
'9.2. determinar à Secretaria de Infraestrutura Portuária, Hídrica e Ferroviária - SeinfraHidroferrovia que apure, no âmbito do TC Processo 008.523/2012-6, a responsabilidade dos agentes pelo eventual descumprimento da deliberação do TCU que determinou a retenção de pagamentos em decorrência dos indícios de irregularidades constatados nas obras de implantação do Trecho Sul (Vila das Flores-João Felipe) do Sistema de Trens Urbanos de Fortaleza - CE (Acórdão 3070/2008-TCU-Plenário) , levando em consideração, para tanto, a evolução jurisprudencial acerca da matéria, incluindo os resultados dos estudos desenvolvidos pelo grupo de trabalho constituído pela Portaria Segecex nº 21, de 27/8/2012, modificada em relação ao prazo pela Portaria Segecex nº 27, de 5/10/2012, com vistas à edição de norma definindo os critérios e procedimentos de aceitabilidade de garantias em substituição à retenção cautelar de valores ou a suspensão cautelar da execução física e financeira de contratos de obras públicas (TC Processo 041.436/2012-1) ;';
12. Todavia, a nova redação continuou delegando a apuração de responsabilidade dos agentes pelo eventual descumprimento de determinação do Tribunal para a TCE (TC Processo 008.523/2012-6) . 
13. Assim, o Consórcio entrou novamente com recursos contra o Acórdão 3314/2015-TCU-Plenário. Contudo, pelo mesmo motivo do recurso anterior ele não foi revisto, e não houve nova alteração do Acórdão.
14. No Relatório de Fiscalização 151/2016 (peça 9) , verificou-se que as garantias apresentadas continuavam em situação semelhante à relatada na Fiscalização 141/2015: atualização pelo INCC, vigência atualizada anualmente, inadequações quanto ao segurado nas apólices de seguros. 
15. Dessa forma, propôs-se o mesmo encaminhamento dado à Fiscalização 141/2015: apensamento ao TC Processo 008.523/2012-6 para apuração de possíveis irregularidades no processo da Tomadas de Contas Especial.
16. Entretanto, o Exmo. Ministro Augusto Nardes, em despacho (peça 12) , requisitou que fosse confrontada a análise realizada neste processo com as considerações expostas no voto do Acórdão 3314/2015-TCU-Plenário, de sua relatoria, e contemplada na análise, por oportuno, as alegações apresentadas pela Metrofor em seu pedido de reexame interposto no TC Processo 009.611/2015-0, peça 36, o qual não foi conhecido por este Tribunal.
17. Solicitou também que, persistindo a situação encontrada com relação às apólices, fossem identificadas se as causas do achado têm correlação com os controles da Metrofor e, em caso positivo, fosse promovida a oitiva da Metrofor, para se manifestar sobre o achado e a respeito de possível providência que mitigue o risco de ineficácia da TCE instaurada neste Tribunal.
18. Dessa forma, essa instrução visa complementar à análise realizada pela Fiscalização 151/2016, atendendo aos pontos requisitados pelo despacho do Exmo. Ministro.
EXAME TÉCNICO
Situação Encontrada na Fiscalização 151/2016
19. Em resposta ao Ofício de Requisição 1-151/2016 (peça 2) , a Metrofor apresentou a planilha de controle dos valores segurados (peça 7) na qual constam os valores das medições de cada mês, o valor a ser segurado e o valor corrigido pelo INCC. Ademais, a empresa apresentou também as apólices de seguros contratadas (peça 8) .
20. Posteriormente a Metrofor encaminhou a atualização da planilha de controle dos valores segurados (peça 15) , com os valores corrigidos pelo INCC e apresentou também os endossos das apólices de seguros contratadas (peças 13 e 14) .
21. A empresa assegurada pelas apólices é a Companhia Cearense de Transportes Metropolitanos. O valor segurado foi atualizado para o montante de R$ 110.984.424,65 (valor correspondente à soma das duas apólices de seguros garantia apresentadas) . Desse montante, o valor da cobertura oferecido pela empresa Construções e Comércio Camargo Correa S.A. foi de R$ 46.757.739,94 e o oferecido pela Construtora Queiroz Galvão S/A foi de R$ 64.226.684,71. A vigência das apólices apresentadas é dia 31/3/2020.
Das partes dos contratos de Seguros
22. Foram apresentadas duas apólices de seguro. Uma tem como tomadora a empresa Construtora Queiroz Galvão S.A. e como seguradora a Pottencial Seguradora S.A. A outra tem como tomadora a empresa Construções e Comercio Camargo Correa S.A. e como seguradora a Pottencial Seguradora S.A. Em ambas, a segurada é a Companhia Cearense de Transportes Metropolitanos (Metrofor) (peça 8) .
23. Sobre esse ponto, a instrução inicial do TC Processo 041.436/2012-1 (peça 16) , que analisou a situação das retenções a fim de subsidiar uma futura instrução normativa do Tribunal para casos gerais, chegou à conclusão de optar, como regra geral, que as garantias deveriam ter como segurado o órgão ou entidade federal responsável pela dotação orçamentária.
24. Ademais, o item 9.1.3 do Acórdão 3070/2008-TCU-Plenário, de relatoria do Exmo. Min. Aroldo Cedraz, dispõe que a entidade garantidora deveria possuir a obrigação de depositar a quantia assegurada em favor da Companhia Brasileira de Trens Urbanos (CBTU) .
25. Portanto, de acordo com o verificado na instrução para casos gerais e com o determinado no caso concreto, o segurado das apólices deveria ser a CBTU, entidade federal, e não a Metrofor, empresa majoritariamente do governo do estado do Ceará, que não é totalmente abrangida pela jurisdição deste Tribunal.
26. Contudo, em seu recurso de reexame que não foi conhecido pelo Tribunal (TC Processo 009.611/2015-0, peça 36, p.6,) a Metrofor alega que:
Ora, a CBTU não figura em nenhum momento no polo passivo da contratação, haja vista que no Contrato nº 14/METROFOR/98, figuram como partes apenas o METROFOR e o Consórcio Queiroz Galvão, formado pelas empresas Queiroz Galvão/Camargo Corrêa/ Alstom /Bombardier/ Adtranz/Siemens, razão assim de se entender que a emissão de Apólices de Seguro encontram-se corretas ao serem expedidas em nome do METROFOR que é o verdadeiro CONTRATANTE, haja vista a inexistência de qualquer participação da CBTU no ajuste citado.
27. Dessa forma, verifica-se que o argumento da Metrofor é que ela deve ser a segurada, pois ela é a signatária do contrato principal, que especifica as obrigações e direitos entre o segurado e a tomadora, institutos previstos no Anexo I da Circular - Susep 232/2003, vigente à época, revogada pela Circular Susep 477 e anexos que manteve a definição de contrato principal, e que normatiza esse tipo de contrato de seguro.
28. Assim, conquanto não tenha sido apresentado nenhum documento da seguradora sob a impossibilidade da CBTU ser a segurada no caso concreto, verifica-se que é a Metrofor que pode possuir maior influência sobre os riscos do contrato principal, sobre o qual é calculado o valor das garantias. Portanto, por análise lógica da Circular Susep 477 e anexos, chega-se à conclusão de que a segurada deve ser a signatária do contrato principal.
29. Ademais, é reconhecida a jurisdição desta Corte de Contas sobre órgãos estaduais e municipais que recebam recursos públicos federais, conforme dispõe o art. 71, inc. VI da Constituição Federal de 1988. Assim, a princípio, caso necessário o Tribunal terá competência para atuar sobre a Metrofor para que ela repasse os recursos à União quando a garantia for executada.
30. Portanto, mesmo que o seguro garantia não preencha o requisito do Acórdão 3070/2008-TCU-Plenário quanto à parte segurada, entende-se razoável a justificativa apresentada pela Metrofor, e que a sua posição como segurada não descumpre substancialmente a decisão do Tribunal, pois não deverá afetar a devolução de recursos à União quando a garantia for executada.
Dos prazos de vigência dos contratos
31. As apólices de seguros apresentadas possuem vigência prevista até 31/03/2020. As tomadoras de seguro têm endossado essas apólices anualmente para manter sua vigência.
32. Contudo, o Acórdão 3070/2008-TCU-Plenário, item 9.1.3, de relatoria do exmo. Ministro Aroldo Cedraz especifica que a garantia a ser contratada deve possuir prazo de validade vinculado à decisão definitiva de que venha a ser proferida pelo TCU:
9.1.3. caso haja interesse do consórcio contratado, aceite a substituição da retenção de pagamentos por seguro¿garantia ou fiança¿bancária no mesmo valor a ser retido, revestida de abrangência que assegure o resultado da apuração em curso neste tribunal acerca de eventual dano ao erário decorrente de sobrepreço no contrato 014/Metrofor/98, especialmente contendo cláusulas que estabeleçam critério de reajuste mensal, prazo de validade vinculado à decisão definitiva que venha a ser proferida por este tribunal de contas, da qual não caiba mais recurso com efeito suspensivo, e obrigação da Entidade garantidora depositar a quantia assegurada em favor da Companhia Brasileira de Trens Urbanos ¿ CBTU em até 30 dias após o trânsito em julgado de eventual acórdão do TCU que condene o consórcio à restituição de valores;
33. Todavia, no processo constituído com objetivo de realizar estudos com vistas à edição de norma que defina os critérios e procedimentos de aceitabilidade de garantias em substituição à suspensão cautelar da execução física e financeira de contratos e à retenção cautelar de valores, a equipe que realizou o trabalho constatou que é inviável a utilização de seguros garantias com prazo de validade vinculados à decisão definitiva a ser proferida pelo Tribunal (TC Processo 041.436/2012-1, peça 16, págs. 26 a 29) .
34. Dessa forma, constata-se que, mesmo que o prazo de vigência esteja em desacordo com o determinado pelo Acórdão 3070/2008-TCU-Plenário, ao optar pela contratação do seguro garantia, a Metrofor tem mantido a sua devida abrangência por meio de sucessivas renovações.
35. Assim, conclui-se que a Metrofor, ao decidir utilizar a ferramenta do seguro garantia ao invés da retenção direta dos valores, assumiu o risco de que as garantias não possuam abrangência que assegure o resultado da apuração em curso no tribunal, pois não possuem prazo de validade vinculado à decisão definitiva que venha a ser proferida pelo TCU. Contudo, supostamente não havia outra forma de realizar o seguro dos valores. Ademais, visto que as apólices têm sido renovadas, não houve prejuízo decorrente dessa decisão, pois as garantias continuam válidas.
36. Portanto, entende-se que a Metrofor cumpriu a determinação do Tribunal dentro da possibilidade permitida pela contratação do seguro garantia.
Dos valores segurados
37. Os valores segurados pelas apólices apresentadas para esta fiscalização foram de R$ 42.491.307,37, oferecido pela empresa Construções e Comércio Camargo Correa S.A., e o oferecido pela Construtora Queiroz Galvão S/A foi de R$ 58.366.289,83, totalizando o montante de R$ 100.857.597,20 (31/3/2017) . A Metrofor apresentou uma planilha de retenções para o cálculo mensal de cada retenção.
38. Com as correções, o valor atualizado da apólice está em R$ 46.757.739,71 pela empresa Construções e Comércio Camargo Correa S.A. e o oferecido pela Construtora Queiroz Galvão S/A está em R$ 64.226.684,71, totalizando o montante de R$ 110.984.424,65, vigente até 31/3/2020.
39. O Acórdão 3070/2008-TCU-Plenário, de 10/12/2008, inicialmente determinou à Metrofor que retivesse cautelarmente os seguintes valores:
9.1. determinar à Metrofor que:
9.1.1. com vistas à preservação do erário, enquanto não for proferida decisão definitiva quanto ao possível sobrepreço apontado neste Processo, retenha cautelarmente em cada um dos próximos pagamentos a serem preços iniciais (Po ¿ nov/97) , devem ser atualizados com base nos reajustes contratuais praticados desde a origem do contrato:
9.1.1.1. R$ 65.438.496,62, referente ao superfaturamento calculado até abril/2006;
9.1.1.2. no que tange ao período de maio/2006 até o último pagamento efetuado, a quantia resultante da diferença, com relação a cada um dos itens executados, entre o que foi efetivamente pago (preço unitário contratado) e o valor adotado pela Secob para cálculo do sobrepreço (preço unitário de referência, constante da planilha de fls. 2/3 do anexo 63) ;
9.1.1.3. quanto aos pagamentos futuros, a quantia resultante da diferença, com relação a cada um dos itens que forem executados, entre o que foi contratado (preço unitário contratado) e o valor adotado pela Secob para cálculo do sobrepreço (preço unitário de referência, constante da planilha de fls. 2/3 do anexo 63) ;
40. Os responsáveis apresentaram suas defesas de abril a julho de 2009. A análise dessas defesas fez nova avaliação de que, até julho de 2009, tinham sido pagos serviços com valor acima do mercado em quase 44 milhões de reais, a preços de nov/1997 (TC Processo 008.122/2006-9, vol 16, folha 3348) pelo Tribunal, resultando no Acórdão 2450/2009-TCU-Plenário, de relatoria do Exmo. Min. Aroldo Cedraz.  
41. Ademais, a fim de evitar a paralisação da obra, foi proposta nova forma de resguardar o erário em substituição a retenção: determinar a repactuação do contrato para prevenir danos futuros decorrentes do sobrepreço apontado e a instauração de Tomada de Contas Especial para apurar o superfaturamento até julho de 2009. Todavia, deveriam ser mantidas as retenções efetuadas e as garantias apresentadas, até o julgamento final do mérito da Tomada de Contas Especial proposta.
42. Nesse sentido, esta Corte de Contas, em 21/10/2009, exarou o Acórdão 2450/2009-TCU-Plenário, de relatoria do Exmo. Min. Aroldo Cedraz, que decidiu, entre outros itens, os seguintes pontos:
9.1.  no que se refere ao sobrepreço tratado nos presentes autos, acolher parte das razões de justificativa apresentadas pelos responsáveis, assim como dos esclarecimentos prestados pelas empresas reunidas em consórcio para a execução do contrato 014/Metrofor/1998;
9.2. considerar improcedente o pedido de 'revisão da medida cautelar' formulado pela Metrofor, haja vista a mudança de cenário decorrente, em especial, da alternativa de proteção ao erário ora adotada;
9.3. permitir que a Metrofor, a seu critério, enquanto não se formalizar a repactuação do contrato 014/Metrofor/1998 nos termos determinados no subitem 9.5.1 deste acórdão, desconsidere, para fins de cálculo das quantias a serem retidas, os valores atinentes a material rodante e sistemas fixos, sem prejuízo à adoção dos cuidados necessários à boa guarda e ao bom emprego dos recursos públicos federais destinados no âmbito do contrato 014/Metrofor/1998 àqueles itens, principalmente em decorrência das dificuldades contratuais relatadas nos autos no que tange ao material rodante, cuja responsabilidade pelo fornecimento recai sobre o Consórcio QGCC, em especial sobre a empresa Alstom Brasil Energia e Transporte Ltda.;
 (...) 
9.5. determinar à Metrofor que:
9.5.1. no prazo de 15 (quinze) dias, contados da ciência do presente acórdão, firme novo aditivo ao contrato 014/Metrofor/1998 de maneira a limitar, para pagamentos futuros, os preços dos 42 itens objeto de análise de sobrepreço aos valores de referência lançados às fls. 18/19 do anexo 76, encaminhando a este tribunal cópia do termo de aditamento;
9.5.2. até que se assine o novo termo aditivo mencionado acima, tome como parâmetro de cálculo para as próximas faturas os preços de referência a que se refere o subitem precedente, retendo as diferenças porventura verificadas, sem prejuízo à possibilidade de substituição da retenção de pagamentos por seguro-garantia ou fiança-bancária que atenda aos requisitos descritos no subitem 9.1.3 do Acórdão 3070/2008-TCU-Plenário;
9.5.3. abstenha-se de incluir no cálculo da repactuação e das retenções que eventualmente a precedam os valores relacionados aos pagamentos indevidos efetuados anteriormente ao presente acórdão, os quais serão tratados em processo de tomada de contas especial, nos termos definidos no subitem 9.6 infra;
9.5.6. até o julgamento final do mérito da referida tomada de contas especial, mantenha as retenções, seguros garantias e fianças bancárias até agora implementadas, inclusive aquelas decorrentes do cumprimento ao subitem 9.5.2 supra;
...
9.6. determinar a constituição de processo apartado de tomada de contas especial, mediante extração de cópia integral dos presentes autos, encaminhando-o à Secob para que:
9.6.1. com base nos preços de referência lançados às fls. 18/19 do anexo 76 destes autos, quantifique os prejuízos incorridos no âmbito do contrato 014/Metrofor/1998, referentes aos pagamentos efetuados até a prolação do presente decisum; (grifo não consta do original) 
43. Portanto, a Metrofor deveria manter os valores já retidos até a decisão desse acórdão, assim como deveria manter os valores das garantias já implementadas. 
44. Por outro lado, os valores ainda não retidos de pagamentos já efetuados deveriam ser tratados em Tomada de Contas Especial.
45. Por fim, o contrato deveria ser repactuado para os preços de acordo com os cálculos efetuados pela Metrofor, sendo que até a data da repactuação, a diferença de valores deveria ser retida nas medições seguintes ao Acórdão.
46. Todavia, o Consórcio preferiu não aditar o contrato para os novos valores. Ele decidiu fazer o seguro do valor que seria retido nas próximas medições.
Da análise dos valores segurados entre o Acórdão 3.070/2008 ao Acórdão 2.450/2009
47. Após o Acórdão 3070/2008-TCU-Plenário, a Metrofor verificou o saldo contratual do contrato, e passou a descontar o valor de 71,25% de todas as medições a fim de atender a determinação desse acórdão.
48. Porém, essa determinação durou até o advento do Acórdão 2.450/2009, quando foi decidido que a empresa não deveria mais proceder às retenções ou seguro dos valores já pagos, pois eles seriam apurados em TCE. Mas ela deveria manter a retenção já realizada dos valores pagos.
49. Dessa forma, dado que esse Acórdão não questionou o valor que já estava segurado, a conferencia realizada neste processo para esse período restringiu-se a conferir a atualização monetária da planilha de controle, onde não foram constadas irregularidades.
Da análise dos valores segurados após o Acórdão 2.450/2009
50. Com o advento do Acórdão 2450/2009-TCU-Plenário, foi decidido que, para os pagamentos futuros, o contrato deveria ser repactuado para os valores calculados nas fls. 18/19 do anexo 76 do TC Processo 008.122/2006-9 (peça 545, p.20 e 21) . E, enquanto não fosse realizado esse aditamento no contrato, o Consórcio deveria proceder à retenção ou ao seguro dos valores identificados como sobrepreço.
51. Nesse caso, o consórcio optou por não realizar o aditamento do contrato até a sua conclusão, fazendo o seguro do valor da diferença entre o orçado no contrato original e os valores calculados pela Secob (TC Processo 008.122/2006-9, peça 545, p.20 e p.21) .
52. Assim, realizou-se a conferência dos valores que deveriam estar retidos a partir dos valores apresentados na planilha de controle de seguros da Metrofor (peça 7) , verificando-se o valor da soma dos itens que deveriam ser retidos em cada medição, atualizando-os de acordo com o INCC-DI da FGV e comparando o resultado com o previsto na planilha de controle de retenções.
53. Como resultado, constatou-se que os valores apresentados na planilha de controle da Metrofor estão de acordo com os valores determinados pelo Tribunal.
Dos controles da Metrofor
54. Verifica-se, portanto, que os controles da Metrofor permitiram manter as garantias vigentes e com valores atualizados até o período abrangido pela presente fiscalização. A empresa manteve planilha completa e atualizada dos valores a serem garantidos, e requisitou a atualização das garantias anualmente.
55. Dessa forma, conclui-se que os controles da Metrofor foram suficientes para atenderem seu objetivo de manter as garantias vigentes e atualizadas.
CONCLUSÃO
56. O Exmo. Ministro Augusto Nardes requisitou, por meio do Despacho de 10/10/2016 (peça 12) , que se confrontasse as considerações expostas em seu voto no Acórdão 3314/2015-TCU-Plenário com as alegações apresentadas pela Metrofor em seu pedido de reexame interposto no referido TC 009.611/2015 (peça 36) , o qual não foi conhecido por este Tribunal
57. Solicitou também que, persistindo a situação encontrada com relação às apólices, fosse identificado se as causas do achado têm correlação com os controles da Metrofor, e em caso positivo, fosse promovida oitiva da Metrofor, para se manifestar sobre o achado e a respeito de possível providência que mitigue o risco de ineficácia da TCE instaurada neste Tribunal.
58. Ao realizar a análise do argumento da Metrofor sobre as partes seguradas, que divergem do determinado no Acórdão 3070/2008-TCU-Plenário, concluiu-se arrazoada a explicação da empresa de que o seguro deve ser realizado em nome da contratante, que é quem possui os riscos diretos pela inadimplência da contratada conforme define a Circular Susep 477 e anexos.
59. Em relação à vigência, constatou-se que as garantias contratadas não atendem às condições impostas pelo Acórdão 3070/2008-TCU-Plenário. Contudo, o estudo empreendido no TC Processo 041.436/2012-1 mostra que, na prática, seria improvável conseguir um seguro com condição de vigência indeterminada. Assim, a Metrofor procedeu a atualização da vigência das garantias até a data da presente fiscalização, não gerando, portanto, prejuízo à proteção do erário até o período abrangido pela auditoria.
60. Por fim, quanto aos valores segurados, verificou-se que os valores apresentados na planilha de controle da Metrofor estão de acordo com o determinado pelo Tribunal.
61. Assim, constatou-se que, apesar de a Metrofor não ter cumprido todas as condições determinadas no Acórdão 3070/2008-TCU-Plenário quanto à vigência e às partes que deveriam constar nas garantias, ela tem adotado controles que, até o período abrangido pela fiscalização deste processo, garantiram o resultado da apuração em curso no TC Processo 008.523/2012-6 neste Tribunal acerca de eventual dano ao erário decorrente de sobrepreço no Contrato 14/Metrofor/1998.
PROPOSTA DE ENCAMINHAMENTO
62. Ante todo o exposto, submetem-se os autos à consideração superior, propondo: 
62.1. Considerar esclarecido o achado de auditoria apontado no Relatório de Fiscalização 151/2016; e
62.2. Encerrar o presente processo nos termos do art. 169, inciso V, do Regimento Interno do TCU, apensando-o ao TC Processo 008.523/2012-6."

não há.

Não atuou.

RELATÓRIO DE AUDITORIA. FISCALIZAÇÃO DA REGULARIDADE DE SEGUROS GARANTIAS, INSTITUIDOS POR DETERMINAÇÃO DO TCU. AUSÊNCIA DE IRREGULARIDADES. ENCERRAMENTO DO PROCESSO. APENSAMENTO.

RELATÓRIO DE AUDITORIA (RA)

Secretaria de Fiscalização de Infraestrutura Portuária e Ferroviária (SeinfraPor).

Cuidam os autos de auditoria realizada na Companhia Cearense de Transportes Metropolitanos (Metrofor) , no período compreendido entre 18/4/2016 e 8/7/2016, com o objetivo de fiscalizar as condições dos seguros garantias, instituídos por força dos Acórdão 3070/2008-TCU-Plenário e 2.450/2009-TCU-Plenário, proferidos no âmbito do TC-Processo 008.122/2006-9, de relatoria do eminente ministro Aroldo Cedraz. 
2.	Por meio do subitem 9.1.1 do Acórdão 3070/2008-TCU-Plenário, este Tribunal determinou, com vistas à preservação do erário, e enquanto não fosse proferida decisão definitiva quanto ao possível sobrepreço apontado naquele processo, em apartado de tomada de contas especial (TC Processo 008.523/2012-6) , que se retivessem os valores especificados, cautelarmente, em cada um dos próximos pagamentos a serem efetuados no âmbito do contrato 014/Metrofor/98. Por meio do subitem 9.1.3 do mesmo decisum, foi autorizada a substituição da retenção de pagamentos por seguro-garantia ou fiança-bancária, caso houvesse interesse do consórcio contratado.
3.	No subitem 9.5.6 do Acórdão 2450/2009-TCU-Plenário, no qual foram examinadas as defesas apresentadas pelos responsáveis naquele TC-Processo 008.122/2006-9, esta Casa deliberou que, até o julgamento final do mérito da referida tomada de contas especial, fossem mantidas as retenções, seguros garantias e fianças bancárias até então implementadas.
4.                Por força do art. 152 do Regimento Interno do Tribunal de Contas da União (RITCU) , em face da eleição do Ministro Aroldo Cedraz para exercer a Presidência desta Corte, passei a relatar este processo. Sob minha relatoria, foram proferidos os Acórdãos 1.934/2015 e 2.258/2015 (alterado pelo 3.314/2015) , ambos do Plenário. 
5.	No âmbito dessas deliberações, foram debatidas as condições dos seguros garantias e efetuadas análises importantes que foram desconsideradas no relatório de auditoria elaborado pela Secretaria de Fiscalização de Infraestrutura Portuária e Ferroviária (SeinfraPortoFerrovia) , que concluiu pela inadequação da garantia prestada pela contratada para assegurar o resultado da apuração de dano ao erário em curso na TCE do TC Processo 008.523/2012-6.  
6.	Especialmente por terem sido desconsideradas as análises transcritas a seguir, lançadas no voto condutor do Acórdão 3314/2015-TCU-Plenário, solicitei, por meio de despacho, que fosse reavaliada a adequação das garantias, levando-se em conta o inteiro teor dos acórdãos mencionados no item 4, retro, bem como as alegações apresentadas pela Metrofor em seu pedido de reexame interposto no TC Processo 009.611/2015-0, peça 36, o qual não foi conhecido por este Tribunal:
"14. Reexaminando a matéria, concluo que a constatação que deu ensejo à determinação endereçada para a SeinfraHidroferrovia mediante o subitem 9.2 do aludido acórdão não restou suficientemente fundamentada nestes autos, não sendo possível concluir, apenas com os elementos neles inseridos, pela ocorrência de descumprimento de comando do Tribunal.
15. No caso, a determinação monitorada na auditoria (subitem 9.1.3 do Acórdão 3070/2008-TCU-Plenário) foi no sentido de que, caso houvesse interesse das empresas contratadas, a Metrofor aceitasse a substituição da retenção de pagamentos por seguro-garantia ou fiança-bancária no mesmo valor a ser retido, revestida de abrangência que assegurasse o resultado da apuração em curso neste tribunal, especialmente contendo cláusulas que estabelecessem critério de reajuste mensal, dentre outras condições.
16. No exame, a equipe de fiscalização considerou, para fins de verificação da adequação dos valores segurados em substituição à retenção determinada pelo Tribunal, até maio de 2012, o Índice Nacional de Custos da Construção Civil - INCC, mesmo índice de reajuste do contrato questionado, e, a partir dessa data, até março de 2015, a sistemática de atualização de débitos adotada no âmbito do Tribunal, a qual utiliza a taxa Selic. Ao final, considerou o critério estabelecido no Acórdão 720/2012-TCU-Plenário para incluir nessa verificação um acréscimo de 30%, com o objetivo de suportar os juros de mora incidentes sobre as dívidas para com a fazenda pública.
17. Como o valor obtido a partir dessa análise foi bastante superior ao do seguro-garantia contratado pelas empresas, a equipe de fiscalização concluiu pela inobservância de comando deste Tribunal.
18. Sobre essa conclusão, após exame de informações trazidas nos Embargos de Declaração recaem as ressalvas indicadas a seguir.
19. Em primeiro lugar, o Acórdão 720/2012-TCU-Plenário tratou de obra distinta da examinada nestes autos, foi prolatado em data posterior à contratação do seguro-garantia em exame, que se deu em 2008, e as determinações nele contidas foram endereçadas a órgão diverso dos envolvidos nas obras de implantação do Trecho Sul (Vila das Flores-João Felipe) do Sistema de Trens Urbanos de Fortaleza/CE. 
20. Além disso, como visto no relatório precedente, há decisão posterior deste Tribunal (Acórdão 2329/2013-TCU-Plenário) , adotada em caso diverso, considerando indevida a inclusão de juros de mora no cômputo das garantias propostas como medida alternativa às retenções de pagamento.
21. Por outro lado, a determinação monitorada na auditoria não especificou o critério de reajuste a ser adotado pela entidade, tratando-se, portanto, de comando genérico.
22. Também não há definição no âmbito deste Tribunal, até o presente momento, acerca da sistemática de aceitabilidade de garantias em substituição à retenção cautelar de valores ou a suspensão cautelar da execução física e financeira de contratos de obras públicas. É que essa questão ainda é objeto de estudo por parte do grupo de trabalho constituído pela Portaria Segecex nº 21, de 27/8/2012, modificada em relação ao prazo pela Portaria Segecex nº 27, de 5/10/2012, com vistas à edição de norma definindo os critérios e procedimentos para tanto (TC Processo 041.436/2012-1) , cujo relatório aguarda apreciação na Coordenação-Geral de Controle Externo da Área de Infraestrutura e da Região Sudeste.- Coinfra. 
23. Ressalto que a conclusão defendida pelo aludido grupo de trabalho, ainda não apreciada pelo Tribunal, é no sentido de que as garantias propostas como medida alternativa às retenções de pagamentos relativos aos indícios de irregularidades graves, por terem natureza cautelar e preventiva, não devem abranger os juros decorrentes do dano ao erário, mas tão somente a atualização monetária do débito. É que, no entendimento do grupo, 'além de a parcela de juros estar associada à condenação de um responsável por um débito já constituído, o que não é o caso, por se tratar de cobrança administrativa preliminar à instauração de Tomada de contas especial, não é objeto de investigação até esse momento processual a existência ou não de má- fé da empresa contratada, sobretudo quando ela, de maneira espontânea, apresenta na fase preliminar da apuração da irregularidade um instrumento de garantia idôneo para acobertar um dano ainda em discussão'.
24. Por fim, segundo relatado no Acórdão 1934/2015-TCU-Plenário, o qual tratou do exame das aludidas obras no âmbito do Fiscobras 2006, o seguro-garantia contratado pelas empresas está sendo reajustado, no caso com base no mesmo índice de reajuste adotado no respectivo contrato (INCC) , o que, a princípio, evidenciaria a observância do comando deste Tribunal quanto a esse aspecto.
25. Portanto, a meu ver, a avaliação conduzida na auditoria considerou critérios diversos dos previstos na deliberação cujo cumprimento foi verificado, o que gera incerteza quanto à conclusão de ocorrência de descumprimento dessa deliberação.
26. No caso, a conclusão pelo descumprimento deveria partir de análise à luz dos requisitos estabelecidos no item 9.1.3 do Acórdão 3070/2008-TCU-Plenário e ratificados no item 9.5.2 do Acórdão 2450/2009-TCU-Plenário. Não seria exigível do gestor a aplicação de entendimento diverso e/ou o acompanhamento da evolução jurisprudencial no âmbito deste Tribunal, a qual, como visto acima, não é clara e uniforme. 
27. Outrossim, deveria levar em conta os resultados dos estudos desenvolvidos pelo grupo de trabalho constituído pela Portaria Segecex nº 21, de 27/8/2012, em fase de conclusão.
28. Portanto, os elementos inseridos nestes autos não são suficientes para, nesta oportunidade, se concluir pelo descumprimento do Acórdão 3070/2008-TCU-Plenário e, por conseguinte, pela necessidade de apuração de responsabilidades. 
29. Em função disso, julgo cabível a reforma do subitem 9.2 do Acórdão 2258/2015-TCU-Plenário, a fim de que a apuração pretendida com essa decisão considere as ressalvas apontadas acima.
7.	Em sua nova manifestação, elaborada em atenção ao meu despacho, a SeinfraPortoFerrovia, revisou sua conclusão inicial e constatou que, apesar de não terem sido cumpridas exatamente todas as condições determinadas no Acórdão 3070/2008-TCU-Plenário (quanto à vigência e às partes que deveriam constar nas garantias) , a Metrofor tem adotado controles que, até o período abrangido pela fiscalização deste processo, garantem o resultado da apuração em curso no TC Processo 008.523/2012-6 neste Tribunal acerca de eventual dano ao erário decorrente de sobrepreço no Contrato 14/Metrofor/1998. Em decorrência dessas novas conclusões, propôs considerar esclarecido o achado de auditoria desta fiscalização e encerrar o processo, apensando-o ao referido TC Processo 008.523/2012-6.
8.	Resumidos os fatos, manifesto minha anuência ao encaminhamento proposto pela unidade técnica e adoto como razões de decidir os fundamentos utilizados na instrução final da unidade instrutiva. 
9.	De fato, os valores segurados, apresentados na planilha de controle da Metrofor, estão de acordo com a determinação do Tribunal, conforme verificado na instrução da SeinfraPortoFerrovia, transcrita no relatório precedente. Estando corretos os valores, concordo que não se configura desarrazoado o fato de o seguro ter sido realizado em nome da contratante Metrofor (e não da CBTU) , que é quem possui os riscos diretos pela inadimplência da contratada, conforme define a Circular Susep 477. 
10.	No que diz respeito à vigência, ainda que as garantias contratadas não se amoldem às condições impostas pelo Acórdão 3070/2008-TCU-Plenário, estudos realizados no âmbito do TC Processo 041.436/2012-1 demonstram que, na prática, um seguro com vigência indeterminada, na forma exigida pelo TCU, é condição improvável de ser atendida. Assim, pode-se considerar que a atualização da vigência das garantias, providenciada pela Metrofor, mitiga, na medida do possível, o risco de dano ao erário até o período abrangido por esta auditoria.
	Ante os fundamentos expostos, VOTO no sentido de que o Tribunal adote o Acórdão que ora submeto à deliberação deste Colegiado.
TCU, Sala das Sessões Ministro Luciano Brandão Alves de Souza, em 27 de novembro de 2019.
Ministro JOÃO AUGUSTO RIBEIRO NARDES 
Relator